【裁判字號】    98,交聲,1139
【裁判日期】    990331
【裁判案由】    違反道路交通管理處罰條例聲明異議
【裁判全文】
臺灣士林地方法院交通事件裁定  98年度交聲字第1139、1140號
    原處分機關  交通部公路總局臺北區監理所基隆監理站
    異  議  人
    即受處分人  乙○○
上列受處分人因違反道路交通管理處罰條例案件，對於交通部公
路總局臺北區監理所基隆監理站中華民國98年8 月18日所為之處
分（原處分案號：基監字第裁42-Z00000000-0、Z00000000-0 號
）均聲明異議，本院裁定如下：
    主  文
原基監字第裁42-Z00000000-0號裁決書之處分撤銷。
上開撤銷部分，乙○○不罰。
其餘異議駁回。
    理  由
壹、原處分意旨略以：本件異議人即受處分人乙○○於民國98年
    5 月21日14時37分許，駕駛車號3925－FG號自用一般小客車
    ，在國道1 號南下16.1公里處，經內政部警政署國道公路警
    察局第1 警察隊汐止分隊員警攔停舉發有「行駛路肩」之違
    規，嗣經警查詢發現其駕照前業因酒駕違規經註銷，而另舉
    發有「駕照經註銷仍駕駛」之違規，受處分人於應到案日期
    前提出申訴，經原處分機關交通部公路總局臺北區監理所基
    隆監理站審認結果，仍認受處分人有上開違規情事，而依道
    路交通管理處罰條例第33條第1 項第9 款、第63條第1 項，
    及第21條第1 項第4 款等規定，分別裁處受處分人新台幣（
    下同）4 千元罰鍰及記違規點數1 點（行駛路肩，即基監字
    第裁42-Z00000000-0號裁決書部分），及裁處受處分人9 千
    元罰鍰（駕照經註銷仍駕駛小型車，即基監字第裁42-Z0000
    0000-0號裁決書部分）等情，有內政部警政署國道公路警察
    局舉發違反道路交通管理事件通知單（公警局交字第Z00000
    000 號）、交通部公路總局臺北區監理所基隆監理站違反道
    路交通管理事件裁決書（基監字第裁42-Z00000000-0、Z000
    00000-0 號）可稽。
貳、受處分人異議意旨略以：伊於98年5 月21日下午2 時37分，
    駕駛車號3925－FG號自用小客車，行經國道1 號高速公路由
    北向南行駛於外側車道，擬準備進入南京東路交流道時，因
    車流量甚大，各車間距甚短，突然前車緊急剎車，伊恐追撞
    前車，於急切反應下，除緊急剎車外，並將方向盤急轉右打
    ，致前輪進入路肩，俟狀況解除後，即返回車道繼續前行，
    後即遭於交流道前埋伏之員警攔停，指稱伊行駛路肩，又因
    伊出示之駕照，於警員查詢後聲稱業因酒駕註銷，故加註舉
    發駕照經註銷仍駕車，惟查本件員警舉發伊行駛路肩，缺乏
    錄影或攝影之直接證據，而伊數年前雖有因酒後駕車遭取締
    之事實，惟已依法定程序結案，只因監理機關之疏失致誤載
    為未結案，前開舉發之事項均非事實，據此聲明異議云云。
參、撤銷部分（駕照經註銷仍駕駛小型車，即基監字第裁42-Z00
    000000-0號裁決書部分）：
一、按法院受理交通事件，準用刑事訴訟法之規定，道路交通管
    理處罰條例第89前段定有明文；次按刑事訴訟法第154 條第
    2 項、第301 條第1 項分別規定犯罪事實應依證據認定之，
    無證據不得認定犯罪事實，又不能證明被告犯罪者，法院應
    諭知無罪之判決，再認定犯罪事實所憑之證據，雖不以直接
    證據為限，間接證據亦包括在內，然而無論直接或間接證據
    ，其為訴訟上之證明，須於通常一般之人均不致有所懷疑，
    而得確信其為真實之程度者，始得據為有罪之認定，倘其證
    明尚未達到此一程度，而有合理之懷疑存在以致事實審法院
    無從取得有罪之確信時，即應由法院為諭知被告無罪之判決
    （最高法院76年臺上字第4986號判例意旨參照），亦即刑事
    訴訟法上法院認定事實之最重要原則「認定被告有罪，就該
    有罪事實不能有任何之合理懷疑存在」，於法院審理行為人
    違反道路交通管理處罰條例案件時亦有適用。次按汽車駕駛
    人，駕駛執照業經吊銷、註銷仍駕駛小型車者，處新台幣6
    千元以上1 萬2 千元以下罰鍰，並當場禁止其駕駛，及扣繳
    其駕駛執照，道路交通管理處罰條例第21條1 項第4 款及第
    4 項定有明文，該項處罰應以駕駛人之駕照業經合法註銷為
    前提；而汽車所有人、駕駛人違反道路交通管理處罰條例，
    經主管機關裁決後逾20日未向管轄地方法院聲明異議，或其
    聲明異議經法院裁定確定，而不依裁決或裁定繳納罰鍰或不
    繳送汽車牌照、駕駛執照，始得逕行註銷或吊銷，道路交通
    管理處罰條例第65條規定可資參照。
二、經查：(一)本件受處分人乙○○原持有汽車駕照，惟因前有其
    他違規案件，經臺北市交通事件處理所於96年8 月10日逕行
    註銷乙情，有受處分人之汽車駕照基本資料表1 份在卷可考
    ；(二)關於乙○○前經逕行註銷汽車駕照之詳細經過，經本院
    函詢臺北市交通事件裁決所，覆稱：乙○○於89年7 月29日
    因酒駕違規案件，於92年10月28日繳納罰鍰並辦理換發駕照
    ，依道路交通管理處罰條例規定，除罰鍰外並須吊扣駕照，
    本所於92年11月10日製發裁決書，請其限期於92年12月25日
    前須繳送駕照以辦理吊扣處分，未如期繳送者，將逕行註銷
    駕照，該裁決書已依行政程序法完成送達程序，乙○○至96
    年8 月10日止並未到案，本所依道路交通管理處罰條例第65
    條第1 項第1 、2 款規定，逕行註銷其駕照，惟上開裁決書
    、送達證書等資料，已結案逾1 年以上，業依規定銷毀等情
    ，有臺北市交通事件裁決所99年1 月7 日北市裁催字第0984
    5896400 號函附卷可稽，本件受處分人乙○○就其駕照經逕
    行註銷之合法性既有質疑，而相關裁決及送達資料亦未留存
    ，則其前是否確於收受裁決書後逾20日未聲明異議，而未依
    裁決繳送，致相關單位得援引道路交通管理處罰條例第65條
    規定逕行註銷，顯屬有疑，依前揭訴訟上之「待證事實倘有
    懷疑，則從被告之利益作解釋」之證據法則，應作對乙○○
    有利之認定，無法逕認其駕照業經合法註銷。
三、綜上，本件原處分機關認定受處分人乙○○有「駕照經註銷
    仍駕駛小型車」之違規，惟本於裁罰之前提即駕照業經合法
    註銷尚未能確立，原處分機關對受處分人為上述裁決，即難
    認為允當。受處分人此部分之異議為有理由，應由本院將原
    處分撤銷，改諭知受處分人不罰，以資適法。
肆、異議駁回部分（行駛路肩，即基監字第42-Z00000000-0號裁
    決書部分）：
一、按汽車行駛於高速公路、快速公路或設站管制之道路，未依
    規定使用路肩者，處汽車駕駛人新臺幣（下同）3 千元以上
    6 千元以下罰鍰，道路交通管理處罰條例第33條第1 項第9
    款定有明文。又按小型車違反道路交通管理處罰條例第33條
    第1 項第9 款事件，期限內繳納罰鍰或到案聽候裁決者，處
    4 千元罰鍰，亦為違反道路交通管理事件統一裁罰基準及處
    理細則第2 條第2 項之裁罰基準表所明定。
二、經查：
(一)、關於本件受處分人於98年5 月21日14時37分許，駕駛車號39
    25－FG號自用一般小客車，在國道1 號南下16.1公里處違規
    行駛路肩而受舉發之經過，業據證人即舉發員警甲○○於本
    院調查中證稱：伊於98年5 月21日中午開始在國道1 號執行
    巡邏勤務，後來在國道1 號南下16.2公里處守望，警方是面
    向來車，伊於舉發違規時間看到受處分人的車從16.1公里處
    的路肩往南行駛，向伊這個方向開過來，因為他開過來的時
    候有看到警方的車，所以又從路肩往外側車道行駛，與伊同
    組執勤的同事就將車攔下，伊負責打開警示燈，攔下來的車
    輛駕駛人就是受處分人，警方當場有跟受處分人說他有行駛
    路肩、駕照被註銷之違規，要予以舉發，受處分人對於行駛
    路肩部分沒有否認，只有表示他是在執行公務，警方詢問他
    在執行什麼公務，受處分人說他是青年黨的某個職務，要趕
    去開會，但因為車子是受處分人個人的車，也無法有公務需
    求的資料，所以還是予以舉發；伊最先看到受處分人的車時
    ，車是在路肩裡面，因為當時外側車道的流量蠻大，所以要
    從路肩往旁邊切，還需要一些時間，而正常車道時速是60以
    上，所以受處分人的車在那種時速下停留在路肩的時間，大
    約10幾秒；就伊當天所見，車子雖多，但一直往前行駛，沒
    有看到受處分人所謂因緊急煞車不及而移往路肩之情形；舉
    發當日下午是陰天，但光線正常，警方不會看不清楚等情（
    見本院98年1 月9 日訊問筆錄）綦詳；
(二)、按證人乃原處分機關舉發受處分人有前述違規行為之原證人
    ，並到庭具結擔保其供述之真實性，且在負擔偽證罪之心理
    處罰狀態下，證述受處分人經認定違規及舉發之經過，依本
    件卷存證據資料並無任何積極證據足資證明證人上述證述係
    屬虛偽，亦無足以令人顯信證人之證述為不可採之品格證據
    或前科證據存在，執勤員警本其維護交通秩序安全職責所為
    之舉發，亦應受到合法正確之推定；雖受處分人質疑員警舉
    發其行駛路肩，缺乏錄影或攝影證據云云，然本件受處分人
    駕車行駛路肩，係屬動態違規行為，要求舉發員警拍照或攝
    影存證，客觀上誠屬不易，況該等違規事實由人之感官即可
    判定，非必以科學儀器始能偵測得知，自難以本件並無拍照
    或攝影等其他證據為佐，即遽認證人所言為不可信。
三、綜上，本件受處分人違規行駛路肩之事實，已堪認定，舉發
    機關依法舉發、原處分機關依道路交通管理處罰條例第33條
    第1 項第9 款等規定，裁處受處分人4 千元罰鍰，核屬有據
    。受處分人此部分之異議為無理由，應予駁回。
伍、據上論斷，依道路交通案件處理辦法第19條、第20條前段，
    裁定如主文。
中    華    民    國    99    年    3     月    31    日
                        交通法庭法  官  孫  曉  青
以上正本證明與原本無異。
如不服本裁定應於送達後5日內向本院提出抗告狀。
                                書記官  林  蔚  菁
中    華    民    國    99    年    3     月    31    日

司法院資訊處製作；財團法人民間司法改革基金會備份。
